臺灣臺中地方法院民事判決　九十一年度重訴字第一一二號
　　原　　　告　己○○
　　　　　　　　丙○○
　　　　　　　　戊○○
　　　　　　　　甲○○
　　　　　　　　徐秀玲
　　訴訟代理人　乙○○
　　被　　　告　庚○○
右當事人間因原告提起刑事附帶民事訴訟請求損害賠償，經本院刑事庭移送前來（九
十年度交附民字第六號），本院判決如左：
被告應給付原告乙○○新台幣肆拾肆萬參仟陸佰參拾參元、原告甲○○新台幣壹拾玖
萬玖仟壹佰陸拾玖元、原告戊○○新台幣壹拾柒萬參仟壹佰陸拾玖元、原告丙○○新
台幣壹拾參萬玖仟壹佰陸拾玖元、原告丁○○新台幣參萬玖仟壹佰柒拾元，及均自民
國八十九年十二月十四日起至清償日止，按週年利率百分之五計算之利息。
原告其餘之訴駁回。
訴訟費用由被告負擔百分之十五，餘由原告己○○、乙○○各負擔百分之十七；原告
甲○○、戊○○、丙○○各負擔百分之十五；原告丁○○負擔百分之六。
甲、原告方面：
　一、聲明：被告應給付原告己○○新台幣（下同）壹佰壹拾參萬參仟元、原告乙○○壹佰伍拾捌萬貳仟陸佰參拾陸元、原告甲○○壹佰壹拾陸萬捌仟元、原告戊○○壹佰壹拾參萬玖仟元，原告丙○○新玖拾萬元，原告徐秀玲捌拾萬元，及
　　　均自起訴狀繕本送達被告翌日即民國（下同）八十九年十二月十四日起至清償
　　　日止，按週年利率百分之五計算之利息。
　二、陳述：
（一）被害人徐楊曰（即原告己○○之妻、其餘原告之母）於八十九年九月十一日下
　　　午七時四十五分，在台中縣沙鹿鎮○○街與鎮南路口，遭被告駕駛Ｒ七—四一
　　　七九號自小客車撞到頭部，經送醫急救七日後不治，被告所涉過失致死犯行，
　　　業經臺灣臺中地方法院檢察署檢察官以八十九年度偵字第一五八七一號提起公
　　　訴，復經本院交通法庭以八十九年度交易字第六二六號判決判處被告有期徒刑
　　　六月確定在案。
（二）按因故意過失，不法侵害他人之權利者，負損害賠償責任；又不法侵害他人致
　　　死者，對於支出醫療及增加生活上需要之費用或殯葬費之人，亦應負損害賠償
　　　責任。被害人對於第三人負有法定扶養義務者，加害人對於該第三人亦應負損
　　　害賠償責任。不法侵害他人致死者，被害人之父、母、子、女及配偶雖非財產
　　　上之損害，亦得請求賠償相當之金額。民法第一百八十四條第一項前段、第一
　　　百九十二條第一項、第二項、第一百九十四條分別定有明文。本件被告不法侵
　　　害原告己○○之妻、其餘原告之母徐楊曰致死，原告等自得依上開規定，請求
　　　被告賠償如下之損害：
　　(1)醫藥費：原告乙○○為被害人徐楊曰支出之醫藥費共八萬六千六百三十六元。
　　(2)殯葬費用：原告己○○支出六萬三千元、原告乙○○支出十九萬六千元、原告
　　　戊○○支出十三萬九千元、原告甲○○支出十六萬八千元，共計五十六萬六千
　　　元。
　　(3)撫養費：原告己○○係被害人徐楊曰之配偶，尚有餘命得請求徐楊曰扶養，故
　　　請求被告賠償七萬元。
　　(4)精神慰撫金：被害人徐楊曰死亡，原告等人分別為被害人之配偶及子、女，所
　　　受精神打擊甚大，故依法請求被告給付原告己○○一百萬元、原告乙○○一百
　　　三十萬元、原告甲○○一百萬元、原告戊○○一百萬元、原告丙○○九十萬元
　　　、原告丁○○八十萬元之精神損害賠償金。
（三）對於被告抗辯之陳述：
　　　(1)汽車責任保險金一百四十萬元係由原告己○○領取，並已轉至其帳戶。
　　　(2)原告所列之誦經佛事費十三萬九千元，是依據習俗之作七費用，並非追悼超
　　　　薦之費用。
　　　(3)否認目前被告無業之事實。
三、證據：提出臺灣臺中地方法院檢察署相驗屍體證明書影本、光田綜合醫院診斷證
　　明書暨健保住院費用明細、原告之戶籍謄本各一份、清單二張、殯葬費收據六張
　　、墓園照片六張為證。
乙、被告方面：
　一、聲明：請求駁回原告之訴。
　二、陳述：
（一）就原告主張請求損害賠償數額部分答辯：
　　　(1)被告一時疏忽，撞死徐楊曰，固有不是，惟被害人徐楊曰係二十年九月二十
　　　　五日出生，距八十九年九月十一日去世時，已達七十高壽，生老病死乃人生
　　　　必經之路，原告請求六百萬元慰撫金，衡情實屬過高。
　　　(2)原告所主張之醫藥費，其自負額為八千六百六十四元，超過此範圍之金額，
　　　　原告既無支出，即無損害，自不得請求被告賠償。
　　　(3)原告主張之殯葬費，其中墓園興建費用十九萬六千元，似嫌偏高，應予減半
　　　　。
　　　(4)追悼超薦之誦經佛事費十三萬九千元，非殯葬所必要，應予剔除。
　　　(5)原告己○○年事已高，應由其子女同撫養。
　　　(6)原告自承已領訖汽車責任保險金一百四十萬元，被告依強制汽車責任保險法
　　　　第三十條之規定自得主張扣除，此部分款項應是原告乙○○領走的。
（二）被告之教育程度為國中畢業，目前無業，未婚。
丙、本院依職權調閱本院交通法庭八十九年交易字第六二六號刑事卷宗（含臺灣臺中
　　地方法院檢察署八十九年度相字第一三九五號相驗卷、八十九年度偵字第一五八
　　七一號偵查卷、九十年度執字第三五四六號執行卷）。
　　理　　　由
一、原告主張：原告己○○之妻、其餘原告之母徐楊曰於八十九年九月十一日下午七
　　時四十五分，在台中縣沙鹿鎮○○街與鎮南路口，遭被告駕駛Ｒ七—四一七九號
　　自小客車撞及頭部，經送醫急救七日後不治。原告乃依民法第一百八十四條第一
　　項前段、第一百九十二條第一項、第二項、第一百九十四條等規定，請求被告分
　　別賠償原告等如聲明所示之金額。被告對於系爭車禍之發生經過，且其所涉過失
　　致死犯行經本院交通法庭以八十九年度交易字第六二六號判決判處有期徒刑六月
　　確定等情均不爭執，惟以原告等各項請求金額或有不當或過高，且其目前無業等
　　語資為抗辯。
二、經查被告於八十九年九月十一日下午七時四十五分許，駕駛車牌號碼Ｒ七─四一
　　七九號自小客車，沿台中縣沙鹿鎮○○街由北往南方向行駛，行經四平街、鎮○
　　路口，欲左轉鎮南路時，本應注意汽車行駛時，駕駛人應注意車前狀況，隨時採
　　取必要安全措施；及汽車行近行人穿越道前，應減速慢行，遇有行人穿越時，無
　　論有無交通警察指揮或號誌指示，均應暫停讓行人先行通過，而依當時情形，又
　　無不能注意之情形，竟疏於注意車前狀況，減速慢行，讓穿越行人穿越道之行人
　　先行，而貿然左轉，適有原告己○○之妻、其餘原告之母徐楊曰沿四平街由南往
　　北方穿越行人穿越道行走，迨被告見到徐楊曰已煞車不及，撞擊徐楊曰倒地，致
　　徐楊曰受有頭部外傷合併顱腦損傷，經送醫急救後延至八十九年九月十八日上午
　　五時四十六分不治死亡。被告所涉過失致死犯行，經本院交通法庭判處有期徒刑
　　六月確定，且已易科罰金執行完畢之事實，業據原告提出臺灣臺中地方法院檢察
　　署相驗屍體證明書影本一件為證，且為被告所不爭執，復經本院依職權調取刑事
　　案件卷宗（含臺灣臺中地方法院檢察署八十九年度相字第一三九五號相驗卷、八
　　十九年度偵字第一五八七一號偵查卷、九十年度執字第三五四六號執行卷）查核
　　無誤，是原告此部分主張之事實，自堪信為真實。
三、按汽車行駛時，駕駛人應注意車前狀況及兩車併行之間隔，並隨時採取必要之安
　　全措施。又汽車行近行人穿越道前，應減速慢行，遇有行人穿越時，無論有無交
　　通警察指揮或號誌指示，均應暫停讓行人先行通過。道路交通安全規則第九十四
　　條第三項、第一百零三條分別定有明文，本件被告應注意前開規定，且依當時情
　　形亦無不能注意之情事，竟疏未注意以致肇事，則被告之行為自有過失，且其過
　　失行為與被害人死亡間，具有相當因果關係，堪可認定。
四、按因故意過失，不法侵害他人之權利者，負損害賠償責任；又不法侵害他人致死
　　者，對於支出醫療及增加生活上需要之費用或殯葬費之人，亦應負損害賠償責任
　　。被害人對於第三人負有法定扶養義務者，加害人對於該第三人亦應負損害賠償
　　責任。不法侵害他人致死者，被害人之父、母、子、女及配偶雖非財產上之損害
　　，亦得請求賠償相當之金額。民法第一百八十四條第一項前段、第一百九十二條
　　第一項、第二項及第一百九十四條分別定有明文。本件被告既因前述過失不法侵
　　害原告己○○之妻、其餘原告之母徐楊曰致死，從而原告等依上開規定分別請求
　　被告賠償，要無不合，惟原告等請求之各項費用及慰撫金，應否准許，茲分項審
　　酌如後：
（一）醫療費用部分：
　　　原告乙○○主張其母徐楊曰車禍死亡前自八十九年九月十一日至同年九月十八
　　　日住院期間，其為被害人支出之醫療費用，共計八萬六千六百三十六元，業據
　　　原告乙○○提出光田綜合醫院健保住院費用明細表一件為證；惟查，上開住院
　　　醫療費用八萬六千六百三十六元，其中七萬七千九百七十二元，係由全民健保
　　　支付，原告乙○○實際支付金額僅八千六百六十四元，故其由全民健保支付之
　　　費用，應予扣除。原告乙○○雖主張此由社會保險支出之部分原告亦得向被告
　　　請求賠償云云。惟依全民健康保險法第八十二條規定：「保險對象因汽車交通
　　　事故，經本保險提供醫療給付者，本保險之保險人得向強制汽車責任保險之保
　　　險人代位請求該項給付。」換言之，全民健康保險之被保險人因汽車交通事故
　　　，經全民健康保險提供醫療給付者，全民健康保險之保險人自得向強制汽車責
　　　任保險之保險人代位請求該項給付。而依強制汽車責任保險法第三十條規定，
　　　於該範圍內，加害人或強制汽車責任保險之被保險人之損害賠償責任即因而解
　　　免，全民健康保險被保險人對於加害人之損害賠償請求權亦因而喪失（最高法
　　　院八十八年度台上字第三五三號判決參照）。而損害賠償之精神在於填補被害
　　　人所受之損害，倘此項費用非被害人所支付，自不得向加害人請求，又全民健
　　　康保險係社會保險，其目的在於減輕或免除被保險人之因疾病所需負擔之醫療
　　　費用之財產支出之壓力，並非在使被保險人獲得額外或重複之補助，是原告主
　　　張就全民健康保險局給付予上開醫院之醫療費用，仍得逕向被告請求賠償之主
　　　張，要無可採。綜上所述，原告此部分之請求，於八千六百六十四元之範圍內
　　　，為有理由，應予准許，其餘部分應予駁回。
（二）殯葬費用部分：
　　　原告等主張被害人徐楊曰死亡後，原告己○○、乙○○、戊○○、甲○○等四
　　　人為辦理治葬事宜，支出之殯葬費共計五十六萬六千元，其中原告己○○支出
　　　六萬三千元，原告乙○○支出十九萬六千元，原告戊○○支出十三萬九千元，
　　　原告甲○○支出十六萬八千元，業據其提出公墓使用許可證及收據四紙為證，
　　　被告對此並不爭執，亦堪信實。惟按民法第一百九十二條第一項規定之殯葬費
　　　，應以實際支出且屬必要之殯葬費用為限，而所謂殯葬費係指收殮及埋葬費用
　　　而言，此等費用是否必要，法院應斟酌當地喪禮習俗及宗教上之儀式定之（最
　　　高法院八十四年台上字第二七三一號判決參照），而被告亦就原告等所支出者
　　　，是否必要予以抗辯，是本院自應依前開說明一一審酌。經查，原告等上開支
　　　出之殯葬費，其中：
　　(1)原告甲○○支出之費用十六萬八千元，乃棺木六萬元、毛巾及白布等四萬八千
　　　元、陣頭六萬元，該毛巾、白布等四萬八千元部分係喪家贈與工作者或致祭者
　　　之答禮，為禮俗上之酬酌，尚非屬殯葬費，而六萬元陣頭費用（即一般出殯時
　　　之「大鼓陣」、「念佛車」、「牽亡車」引導），並非殯葬儀俗所必要，均應
　　　予以剔除，棺木六萬元部分，應准許之。
　　(2)原告戊○○支出之十三萬九千元，係誦經佛事費用（包括『開壇』二萬五千元
　　　、『頭七』六千元、『三七』二萬八千元、『功德、送葬及除靈』八萬元），
　　　本院認其中「頭七」六千元、「三七」二萬八千元等誦經祭典費用，屬一般民
　　　間習俗所必須支出之費用，應予准許外，至於「開壇」、「功德及除靈」等費
　　　用，係超薦亡魂之費用，非殯葬之必要支出應予剔除。
　　(3)原告己○○支出之六萬三千元（公墓使用費一萬元，靈堂及告別式場佈置用花
　　　費用五萬三千元），其中靈堂分別於八十九年九月二十四日、九月二十九日、
　　　十月四日、十月八日更換鮮花四次共支出一萬元部分，非屬殯葬之必要支出應
　　　予剔除外，其餘部分應予准許。
　　(4)原告乙○○支出之十九萬六千元，係墓園興建費用，被告雖抗辯此部分之支出
　　　過高，應予減半云云，惟本院依原告所提出徐楊曰之墓園與鄰近墳塋照片六幀
　　　對照觀之，被害人徐楊曰之墓園樸實，並無過度裝飾之情，參以被害人徐楊曰
　　　係二十年九月二十五日出生，距八十九年九月十一日去世時約七十歲，原告乙○○為其生母支出上開費用興建墳墓，尚稱適當，故屬殯葬之必要支出應予准
　　　許。
（三）撫養費部分：
　　　此部分原告己○○請求七萬元，查原告己○○為被害人徐楊曰之配偶，有其提
　　　出之戶籍謄本在卷可稽，而依民法第一千一百十六條之一、第一千一百十七條
　　　第二項之規定意旨，夫妻互負扶養之義務，且受扶養權利者，不以無謀生能力
　　　為必要，最高法院七十九年台上字第二六二九號判例亦同此見解，是原告己○○以被害人徐楊曰對其負有法定扶養義務，依民法第一百九十二條第二項之規
　　　定請求被告賠償所受扶養費損害，自屬有據。而原告己○○為十九年六月八日
　　　生，迄徐楊日八十九年九月十一日死亡時，年約七十‧二五歲，已無謀生能力
　　　難以維持生活，亦得請求子、女共同扶養。故原告己○○得受徐楊曰及五名子
　　　女即原告丙○○、戊○○、甲○○、徐秀玲、乙○○扶養，則徐楊曰應負擔之
　　　扶養義務為六分之一。依據內政部編印八十九年臺灣地區男性平均餘命表，己○○之平均餘命尚有二‧四年，按八十九年度綜合所得稅年滿七十歲人扶養親
　　　屬寬減額每年十一萬一千元計算，再依第一年不扣除中間利息之霍夫曼係數表
　　　計算參數二、三一六０一五計算，原告己○○所得請求之扶養費為四萬二千八
　　　百四十六元【計算方式：111000×2.316015÷6＝42846（元以下四捨五入）】
　　　。是故，原告己○○扶養費請求之金額應在四萬二千八百四十六元之範圍內，
　　　為有理由，其餘逾此數額之請求即屬無據，應予駁回。
（四）精神慰撫金部分：
　　　此部分原告己○○、甲○○、戊○○各請求一百萬元；原告乙○○請求一百三
　　　十萬元；原告丙○○請求九十萬元；原告丁○○請求八十萬元。查被害人徐楊
　　　曰為原告己○○之妻，係其餘原告丙○○、戊○○、甲○○、徐秀玲、乙○○
　　　之母，已如前述，原告六人因至親徐楊曰車禍死亡，未能善終，自受有精神上
　　　之損害，故其等請求被告賠償慰撫金，要無不合。惟本院審酌(1)被告因過失行
　　　為致使徐楊曰死亡，原告等六人遭逢天人永隔之慟。(2)被告係國中畢業，目前
　　　無業，教育程度及社會、經濟地位不高。(3)而原告己○○受日本教育之高等科
　　　（國小高年級）畢業，原先與被害人共同經營麵工廠，因愛妻死亡日益消沈；
　　　原告丙○○師專畢業，為國小老師，月薪七萬多元，雖未與死者共同居住，然
　　　每月回家三次與亡者一同拜佛；原告乙○○大學畢業，任職苗栗地方法院檢察
　　　署主任觀護人，月薪七萬八千元，原與亡者同住；原告戊○○高中畢業，與亡
　　　者同住，擔任一貫道點傳師，以信徒捐獻收入謀生；原告甲○○五專畢業，婚
　　　後未與亡者同住，從事電腦及製作麵食工作，月入六、七萬元；原告丁○○大
　　　學畢業，職業國中老師，月薪約五萬元等，均有正當職業及相當之經濟收入等
　　　一切情狀，認原告等上開所請求之精神慰撫金，尚屬過高，應以原告己○○五
　　　十萬元，原告徐文裕四十萬元，原告戊○○、甲○○、丙○○各三十萬元，原
　　　告丁○○二十萬元為適當。
五、綜合前述，原告等所得請求被告賠償之金額，計為：
（一）原告己○○：五十九萬五千八百四十六元（53000＋42846＋500000＝595846）
（二）原告乙○○：六十萬四千六百六十四元（8664＋196000＋400000＝604664）。
（三）原告甲○○：三十六萬元（60000＋300000＝360000）。
（四）原告戊○○：三十三萬四千元（34000＋300000＝334000）。
（五）原告丙○○：三十萬元。
（六）原告丁○○：二十萬元。
六、末按保險人依強制汽車責任保險法規定給付之保險金，視為加害人或被保險人損
　　害賠償金額之一部分；加害人或被保險人受賠償請求時，得扣除之，又強制汽車
　　責任保險法所稱之受益人在死亡給付時，受給付之受益人為受害人之繼承人，強
　　制汽車責任保險法第三十條及第十條第二款分別定有明文。經查原告己○○依強
　　制汽車責任保險，已領取保險給付一百四十萬元，業據原告自陳在卷，揆諸前開
　　說明，原告己○○所受領之保險金應視為被告損害賠償金額之一部分。惟扣除方
　　式，應就原告己○○所得請求金額扣除後，所餘金額由原告乙○○等五人按其比
　　例扣減（倘僅就原告己○○請求之部分扣除後，所餘金額不再扣減，則被告僅受
　　有扣減五十九萬五千八百四十六元之利益，顯與上開規定之精神不符。），故上
　　開原告乙○○、甲○○、戊○○、丙○○所得請求被告賠償之金額，各應扣減十
　　六萬零八百三十一元，而原告丁○○應扣減十六萬零八百三十元（【0000000－
　　000000】÷5＝160830.8），是以被告應賠償（一）原告己○○：零元（000000
　　－0000000＝–804154）、（二）原告乙○○：四十四萬三千六百三十三元（
　　000000－000000＝443633）、（三）原告甲○○：十九萬九千一百六十九元（
　　000000－000000＝199169）、（四）原告戊○○：十七萬三千一百六十九元（
　　000000－000000＝173169）、（五）原告丙○○：十三萬九千一百六十九元（
　　000000－000000＝139169）、（六）原告丁○○：三萬九千一百七十元（000000
　　－000000＝39170）。從而，本件原告等基於侵權行為之法律關係，請求被告給
　　付原告乙○○四十四萬三千六百三十三元、原告甲○○十九萬九千一百六十九元
　　、原告戊○○十七萬三千一百六十九元、原告丙○○十三萬九千一百六十九元、
　　原告丁○○三萬九千一百七十元，及均自八十九年十二月十四日起至清償日止，
　　按週年利率百分之五計算之利息，為有理由，逾此範圍之請求，於法無據，應予
　　駁回。
七、本件事證已臻明確，兩造其餘之攻擊、防禦及舉證方法，核與判決結果無影響，
　　爰不一一論列，併此敘明。
八、結論：本件原告之訴為一部有理由，一部無理由，依民事訴訟法第七十九條但書、第八
　　十五條第一項但書，判決如主文。
中　　　華　　　民　　　國　　九十一　　年　　　四　　　月　　　八　　　日
                                        臺灣臺中地方法院民事第五庭
~B法　　　官　王邁揚
右為正本，係照原本作成。
如不服本判決，應於判決送達後二十日內，向本院提出上訴狀。
中　　　華　　　民　　　國　　九十一　　年　　　四　　　月　　　八　　　日
~B法院書記官
